【裁判字號】    95,易,329
【裁判日期】    951207
【裁判案由】    業務過失致死
【裁判全文】
臺灣嘉義地方法院刑事判決               95年度易字第329號
公  訴  人  臺灣嘉義地方法院檢察署檢察官
被      告  甲○○
選任辯護人  陳忠鎣律師
上列被告因業務過失致死案件，經檢察官提起公訴（95年度偵續
字第28號），本院判決如下：
    主  文
甲○○犯業務過失致死罪，處有期徒刑拾月。
    事  實
一、甲○○約自民國88年間起，在嘉義縣梅山鄉碧湖村大峽谷1
    號，以「梅山大峽谷生態農場」名義，未經主管機關許可，
    將其所有坐落同鄉○○○段0000-0000地號林地及附連之公
    有土地，闢建為「梅山大峽谷生態農場保育區」（以下簡稱
    「大峽谷農場」）經營遊樂事業，內部設有包括生態戲水池
    、生態教室、蟲洞、小木屋、峽谷景觀（含自助纜車、腳桶
    船、滑水道等）、竹橋等人為遊樂設施，由甲○○自任負責
    人，為從事業務之人，並對外招攬遊客，收取個人遊客按人
    頭數記價每人新台幣（下同）100元，團體遊客按車量數記
    價每台大型巴士1500元之門票費用營利。
二、甲○○原應注意且能注意在其已實際利用，而為公有土地之
    深水潭處水深達2點5公尺以上，水域暗潮洶湧，若遊客至該
    地戲水極易發生落水溺斃之危險，竟疏於注意，在深水潭地
    區設置自助纜車、腳桶船、竹筏等遊樂設施，並將該處岩壁
    天然形成之斜坡設計為滑水道，供遊客以滑水梯、溜自助纜
    車、玩竹筏之方式遊憩戲水，及將上開設施印製於大峽谷農
    場之廣告宣傳單上，用以增加農場之經營價值。甲○○並對
    入園遊客先播放電視台採訪錄影光碟，介紹大峽谷農場設施
    ，於影片內向遊客暗示深水潭水域可前往戲水或利用天然岩
    壁玩滑水梯，使入園遊客認為該水域係在大峽谷農場之經營
    範圍內。甲○○復未在深水潭邊設置任何警告標誌，或防止
    遊客落水之救生設備、救生人員，以防止落水事故之發生。
三、嗣有何石萬、邱武彥、丙○○、己○○○與己○○○之夫郭
    垂田、己○○○之孫郭誥哲等人於94年11月13日搭乘登山巴
    士付費前往大峽谷農場遊憩，於該農場遊客中心觀賞完錄影
    光碟後，前往該深水潭水域戲水時，因郭誥哲自石壁滑下後
    落入水潭內，而該處水深達2.5公尺以上遠超過郭誥哲之身
    高，郭誥哲因而無法游回岸邊，乃在潭中呼救，郭垂田見其
    孫郭誥哲將沈入水潭內，遂下水搶救，然郭垂田自潭邊游至
    潭中抱住郭誥哲後，遂因體力不繼及郭誥哲之拉扯無法再游
    回岸邊，此時雖有何石萬將郭誥哲救回，惟因自顧不暇，無
    力救起郭垂田，致郭垂田經救上岸時已不幸溺斃。
四、案經被害人郭垂田之妻己○○○訴由臺灣嘉義地方法院檢察
    署檢察官偵查起訴。
    理  由
一、證據能力部分：
(一)、按被告以外之人於審判外之陳述，經當事人於審判程序同意
    作為證據，法院審酌該言詞陳述或書面陳述作成時之情況，
    認為適當者，亦得為證據，刑事訴訟法第159條之5第1項定
    有明文。查本件認定事實所引用之審判外言詞及書面陳述，
    包含告訴人己○○○於警詢時及偵查中之指述（見相字卷第
    3-5、11頁）、臺灣嘉義地方法院檢察署相驗屍體證明書（
    見相字卷第10頁）、驗斷書（見相字卷第14-19頁）、大峽
    谷農場簡介（見相字卷第39頁）、嘉義縣警察局竹崎分局
    94年12月27日函（見相字卷第43頁）、嘉義縣政府94年12月
    20日函（見相字卷第44頁）、梅山大峽谷生態農場簡介（見
    相字卷第68頁）、旅遊行程表（見相字卷第37頁），經本院
    於審理時提示本件被告甲○○及辯護人均表示同意作為證據
    使用（本院卷181-184頁、186頁），本院審酌該陳述之取得
    過程並無瑕疵，與本案待證事實間復具有相當之關聯性，以
    之為本案證據尚無不當，自得採為證據，先予明。
(二)、告訴人己○○○、證人丙○○、證人何石萬、證人邱武彥（
    見偵續字卷第27-32頁）於檢察官訊問時之審判外陳述，應
    無顯有不可信之情，且告訴人己○○○、證人丙○○、證人
    何石萬、證人邱武彥於該日受訊時，均已依法具結，是依刑
    事訴訟法第159條之1第2項之規定，告訴人己○○○及上開
    證人於偵查中向檢察官所為之陳述，應具有證據能力。
(三)、關於土地登記簿謄本（見相字卷第24、25頁）、地籍圖謄本（
    見相字卷第26-28頁），乃地政事務所公務人員依法就有關土
    地登記所為之紀錄文書，該紀錄文書如被提出於法院，用以
    證明文書所載事項真實者，性質上亦不失為傳聞證據之一種
    ，但因該等文書係公務員依其職權所為，與其責任、信譽攸
    關，若有錯誤、虛偽，公務員可能因此負擔刑事及行政責任
    ，從而其正確性高，且該等文書經常處於可受公開檢查之狀
    態，設有錯誤，甚易發現而予及時糾正，是以，除顯有不可
    信之情況外，其真實之保障極高，依刑事訴訟法第159條之4
    第1款之規定，上開謄本，應具有證據能力。
二、認定犯罪事實所憑之證據及其認定之理由：
(一)、訊據被告甲○○故坦承：、自88年間起，在嘉義縣梅山鄉
    碧湖村大峽谷1號，以「梅山大峽谷生態農場」名義，未經
    主管機關許可，將其所有坐落同鄉○○○段0000-0000地號
    林地及附連之公有土地，闢建為「梅山大峽谷生態農場保育
    區」，並擔任負責人。、被告於遊客進入農場後，先播放
    電視台採訪錄影光碟後，再進入農場內遊憩。、94年11
    月13日郭垂田等人進入大峽谷農場遊玩，其孫郭誥哲至深水
    潭之石壁滑水後，落水呼救，郭垂田見狀下水搶救卻不幸溺
    斃等情。惟辯稱：、被告僅收取每台遊覽車1500元之停車
    費用，並非門票。、案發處附近設立有『禁止游泳』之警
    告標誌，且被告於播放介紹光碟前均告知遊客水深處不可以
    下水遊玩，已盡相當之注意義務。、被告均要求載送遊客
    前往農場之登山巴士司機或嚮導需陪同遊客在園區內遊玩，
    以注意安全，然證人庚○○即死者郭垂田搭乘之登山巴士司
    機，並未陪同遊客到深水潭地區，以致發生意外後不及救援
    。、郭垂田溺斃之深水潭在公有土地上，並非被告經營上
    開生態農場範圍。、死者郭垂田乃為救護其孫郭誥哲，不
    幸在水中溺斃，並非使用被告之設施所致，難認其死亡與被
    告之行為有相當因果關係云云。經查：
(二)、被告經營大峽谷農場，對農場內安全設施之維護，為從事業
    務之人，理由如下：
１、按刑法上所謂之「業務」，係指本人直接所選擇日常生活上
    所執行之職業事務，換言之，即須以反覆同種類行為為目的
    之社會活動而言（參照最高法院29年上字第3364 號、43年
    台上字第826號判例），而刑法第276條第2項之所以課從事
    業務之人較重之刑責，係以其所從事之業務對於他人之生命
    、身體易生危險，從業者應注意之責任隨之較重，亦即從事
    業務之人在客觀上，其避免發生一定危險之期待可能性較常
    人為高，故其違反注意義務之可責性，自亦較重。
２、被告為大峽谷農場之實際負責人，該農場並未申請核可，不
    屬於農場登記規則及休閒農業輔導管理辦法登記之農場等情
    ，業據被告供述明確，並有嘉義縣警察局竹崎分局94年12
    月27日函（見相字卷第43頁）、嘉義縣政府94年12月20日函
    （見相字卷44頁）、及土地登記簿謄本（見相字卷第24、25
    頁）附卷可參。
３、則被告既為大峽谷農場負責人，負責園區之經營管理，並反
    覆以同種類之行為為目的之社會活動，對於園區內設施之維
    護，自屬其業務，而為從事業務之人無訛。
(三)、被告確有向進入農場之遊客收取入園門票，其理由如下：
１、本院於95年10月18日履勘現場時，見被告於進入大峽谷農場
    大門後右方路旁，設有木質告示牌（見本院卷第47頁照片）
    ，上載：「梅山大峽谷停車場收費標準：機車（2人）200元
    、小型車（5人）500元、中型車（10人）1000元。」等文字
    。被告並坦承大型登山巴士（40人座）一律收取1500元之費
    用等語（見本院卷第43頁）。
２、被告印製之大峽谷農場廣告文宣中記載：「門票價目表：全
    票100元、兒童票80元」等文字。（見相字卷第39頁）
３、告訴人己○○○於警詢及檢察官偵訊時均證稱：門票是50
    元等語。（見相字卷第4頁、偵續字卷第27頁）。證人丙○○
    即死者郭垂田所參加旅行團之隨車領隊證稱：前往大峽谷農
    場收取300元之費用，是包含登山巴士及清潔費，其中50元
    是清潔費等語（見偵續字卷第28頁）。證人邱武彥即與死者
    郭垂田同團之遊客證稱：當時前往大峽谷農場繳交的300元
    是包含登山巴士及門票費用等語（見偵續字卷第30、31頁）
    。顯然前往大峽谷農場遊玩之遊客，均需繳納一定之入園費
    用。
４、證人庚○○即登山巴士司機亦證稱：登山巴士（40人座）每
    台被告收取1500元之費用，因為長期合作，私下講好，不管
    我載幾個人都是收取1500元等語（見本院卷第120、124頁）
    。證人乙○○即被告雇用之農場管理人員亦證稱：大型車收
    費1500元、中型車1000元，自小客車、機車均是按照人頭數
    ，1人1百元，費用是清潔費及停車費，如果不是團體，就按
    人頭算門票等語（見本院卷第130、131、133、134頁）。可
    見團體旅客被告是收取每車1500元之費用。
５、綜合上述，被告對於個人遊客，係按人頭計價，每人收取
    100元之費用，對團體遊客則按車輛數計價，每台大型巴士
    收取1500元之費用。而被告收取之大型巴士費用金額高達
    1500元，顯較一般停車場之停車費用高出十數倍，被告辯稱
    該費用僅是單純停車費而非門票，熟能採信？
６、嗣經本院詰問完證人庚○○及乙○○後，被告固另改稱，
    100 元之收費，是伊會帶領遊客看簡報、去河床看地質生態
    ，所以並不是門票，是場地費，可以使用農場內之設施，不
    只是單純停車費，還有包含導覽費云云（本院卷第134頁）
    。可見，被告先前辯稱，該100元費用係屬於停車費已屬不
    實，且該100元之代價既可獲得被告之導覽，及使用園區內
    之設施，故無論名為「場地費」或「入園費用」，皆是指進
    入園區遊玩之代價，亦即均係指入園門票無訛，準此，自不
    得因被告使用替換他詞，即謂被告無收取入園門票。
７、被告雖又抗辯：94年11月13日證人庚○○帶同死者郭垂田該
    團體進入大峽谷農場時，並未繳費，是在案發後數日，證人
    庚○○才將1500元之費用繳給被告之受僱人乙○○云云。惟
    查：
(1)、證人庚○○證稱：因為平日的信用關係，所以進入農場並未
    馬上繳錢，此次的1500元是案發當時下午繳納的等語（見本
    院卷第121頁）。
(2)、至於證人乙○○固證稱：當天證人庚○○開車進來，伊並不
    知道，是隔了2、3天才拿1500來繳等語（見本院卷第131頁
    ）。查證人乙○○為被告之受雇人，基於彼此間之利害立場
    關係，本難期待其為公證誠實之證述。
(3)、本院履勘現場時發現，大峽谷農場設有一鐵製大門，平日大
    門關閉，門口處立有告示，其上載明：「認同本農場者，請
    自行開門進入，通知本管理人，案例接待．．．」等語（見
    本院第47頁照片5）；被告亦供稱農場大門均是關著（見本
    院卷第191頁），且證人庚○○證稱：平日進入農場，大門
    都關著，需要按喇叭，證人乙○○才會開門等語（見本院卷
    第121頁）。顯然進入農場必須先打開鐵門，又有證人乙○○於農場內門口處看管，負責開門及收費，亦據證人乙○○
    證稱在卷（見本院卷第134頁），而進入大峽谷農場，開車
    僅有大門前該條路，亦據證人庚○○結證在卷（本院卷第
    126頁），被告於本院95年11月9日審理時亦自承，除了農場
    該條路可以開車外，其他路線都要用走的（見本院卷第106
    頁）。足見，證人庚○○載送遊客進入農場，證人乙○○不
    可能不知悉，況證人葉建興所駕駛之車輛又係屬於大型巴土
    ，證人乙○○豈有可能不知證人葉建興案發當日有搭載遊客
    前去大峽谷農場？可見，證人乙○○證稱，案發當日其並不
    知證人葉建興有進來大峽谷農場云云（本院卷第130頁），
    要屬不實之詞，尚難採信。
(4)、證人乙○○於本院95年11月10日審理時另結證稱，其是當場
    向司機收費，如果司機不繳交，其即會告知被告，而案發當
    日其他司機之入園費用皆有收取等語（本院卷第131、132頁
    ）。準此以觀，車輛進入大峽谷，證人乙○○既難諉為不知
    ，且其會當場向司機收取入園費用，則其豈會漏未向證人葉
    興收取費用？且遲至2、3日之後，始由證人葉建興自動前去
    繳交？益見，其證稱，證人葉建興係遲至案發後2、3日始前
    去繳交入園費用云云，尚無足取。
８、大型車進入農場必須繳納每車1500元之費用，已如上述，顯
    然上開費用確為遊客進入大峽谷農場遊憩所必須付出之對價
    。縱證人庚○○於94年11月13日案發當日進入園區時或未隨
    即支付入園費用，然此僅是證人葉建興與乙○○間收取費用
    之時間問題而已，自不得援此而逕認為死者郭垂田係自行擅
    入大峽谷農場，或進而遮掩被告經營農場，收取門票之事實
    。
(四)、深水潭地區雖位於公有土地上，但被告將之列入大峽谷農場
    園區範圍內，而為被告所實際支配管領，其理由如下：
１、本案發生地之深水潭，位於被告所有梅山鄉○○○段0000-0
    000地號土地旁之未編列地號公有土地上（應係清水溪之行
    水區內）等情，有土地登記簿謄本、地籍圖謄本可參（見相
    字卷第24-27頁）。
２、然而，由被告經營之大峽谷農場進入深水潭地區，為最近且
    行車最便捷之一條通路，為被告所坦承（本院卷第44頁、
    106頁），且據證人戊○○即太平派出所員警（見本院卷第
    104 頁）、證人庚○○（見本院卷第126頁）於本院審理時
    證述明確。
３、深水潭四週之雜草，有經過整理，且是被告所整理的，亦據
    證人庚○○證稱無訛（見本院卷第128頁），可見，被告若
    無將深水潭納入農場之遊憩範圍，為何要無端整理深水潭四
    週之雜草？
４、被告於遊客入園後，會帶至「生態教室」播放電視台採訪被
    告之光碟給遊客觀賞，其光碟之內容，確有介紹深水潭地區
    ，並由被告及節目主持人親自示範自深水潭旁石壁滑入水潭
    之動作等情，為被告所不爭執，且有上開光碟翻拍照片附卷
    可參（見偵續字卷第18-21頁）。
５、告訴人己○○○、證人丙○○、證人何石萬、證人邱武彥亦
    均於檢察官訊問時證稱，進入園區先看影片，影片內容有在
    深水潭處滑水梯等情（見偵續字卷第27、28、30頁）。顯然
    被告是以播放影片之方式，對進入大峽谷農場之遊客明示可
    前往深水潭地區戲水。
６、再者，被告坦承印製相字卷第39頁、第68頁之宣傳單，而上
    開文宣內分別印有「自助纜車、腳桶船」、「滑水，清涼一
    夏」、「峽谷景觀」等文字，文字旁附有「深水潭內自助纜
    車、腳桶船等設施」及「潭邊石壁遊客滑水」之照片，顯然
    被告在對外發放之廣告傳單中，亦表明深水潭為其農場之一
    部分，並用以宣傳增加遊客前往農場旅遊之意願，提高其農
    場之價值。
７、被告於農場內之生態教室旁、販賣部等處，均放置深水潭滑
    水梯之照片（見本院卷第43頁第8點、第10點，第46頁照片1
    、49頁照片9、10、12、13、14）作為景點介紹之用。若非
    被告已將深水潭納入農場經營範圍內，且推薦遊客可前往遊
    憩，豈有在其私有土地上之生態教室、販賣部等建築物旁放
    置深水潭地區遊客遊玩情形照片之理？
８、本院履勘現場時發現，自被告農場大門進入深水潭地區，沿
    途並無任何阻隔，且有小路可直接通達深水潭，此有勘驗筆
    錄之記載可參。又被告於勘驗時表明對深水潭之水深達2.5
    公尺乙節並不爭執（見本院卷第44頁21點），顯然被告知悉
    該處水潭水深危險，如任令遊客前往，可能發生意外事故；
    則被告若未有將深水潭地區列入其農場經營範圍內之意，為
    降低經營農場所需承擔之風險，理應在其私有土地與公有土
    地交界處，設立阻隔之閘門、鐵鍊等物，禁止遊客前往，始
    符合常情。
９、又被告坦承在深水潭處設置自助纜車、腳桶船等遊憩設施（
    見偵續字卷第48頁），並有上開設施之照片附卷可參（見本
    院卷第44頁第17點、第54頁照片23、第55頁照片28，偵續字
    卷第43頁）；本院履勘現場時，更發現深水潭旁掛置一黑色
    泳圈（見本院卷第55頁照片26），被告並表明為案發後掛設
    （見本院卷第44頁第18點）。更可見被告確實將深水潭地區
    列為大峽谷農場園區之一部分，否則豈有在該處架設遊憩設
    施並掛設泳圈之理？
１０、綜上所述，顯然被告已將深水潭地區，列入其農場經營範圍
    之內，甚且在遊客進入農場後播放光碟，暗示遊客可在深水
    潭地區戲水，並利用天然形成之岩壁充作滑水道，由被告在
    影片中親自示範滑水之情形，使遊客相信該處確屬農場範圍
    ，而前往遊玩。
(五)、又深水潭之水深達2.5公尺，此為本院履勘現場時被告所不
    爭執，已如上述，顯然被告亦知悉該水潭深度超過一般人身
    高，有相當之危險性。被告既將深水潭納為大峽谷農場園區
    之一部分，為其所管領支配之範圍，自有防止危險發生之義
    務。又被告苟認為該深水潭並不危險，為何旋於案發後未久
    ，旋於如相字卷第37頁上方照片嘉義縣政府所立之告示牌下
    ，緊急設立「禁止下水危險下水者自行負責」、「本農場．
    ．．跨越本牌所有行為自行負責注意！！」，此業據證人許
      文何於本院95年11月9日審理時證稱無訛（見本院卷第104
    、105頁）。且被告如認為伊經營農場並無義務告示危險，
    深水潭該處又非伊所支配使用，為何又製作該二張告示牌以
    釐清責任？
(六)、被告並未設置明顯告示，警告遊客禁止進入深水潭內戲水；
    亦未以言詞提醒遊客需特別注意安全，理由如下：
１、94年11月13日案發當時，被告大峽谷農場通往深水潭途中，
    僅有一嘉義縣政府設立之告示牌（見相字卷第37頁，上方照
    片內中間告示），該告示牌雖載明「深水湍急漩渦，溪谷常
    有山洪，禁止戲水游泳」等文字（見本院卷第53頁照片22）
    ，然上開告示於斯時，已遭青苔、污泥覆蓋，一般人並無法
    辨識告示之內容為何，自難產生警示之作用。
２、其餘設立於大峽谷農場內，如本院卷第46頁照片2之告示牌
    ，載明「天然河川深潭，非本農場所有，禁止游泳戲水，違
    者自負責任。」等文字、相字卷第37頁上方照片下方之兩個
    告示牌，載明「禁止下水，下水者自行負責」、「跨越本牌
    ，所有行為自行負責」等文字，均為案發後所設立，此為被
    告所自承（本院卷第43頁第5點）。且經證人戊○○即太平
    派出所員警證稱：「（所謂多出來的告示牌是否如相卷第37
    頁所示？）是，照片上可以看到有字的兩個看板，是事發後
    才設立的，因為油漆未乾」等語（見本院卷第104頁）。
３、被告既然知悉深水潭水深2.5米，超過一般人身高，顯然具
    有一定之危險，又於遊客入園後播放在深水潭地區滑水之光
    碟，則被告理應在水潭邊明顯處設立警告標示，告知水深或
    禁止遊客游泳，然被告於案發時卻未設立任何標誌，已據證
    人己○○○、證人何石萬證述明確（見偵續字卷第27、30頁
    ），亦為被告所自承（本院卷第44頁第19點）；雖被告辯稱
    該處為公有土地，無權設立警告標示云云；然被告於本院勘
    驗時卻在深水潭邊放置泳圈（見本院卷第35照片26），且坦
    承該泳圈為其放置（見本院卷第44頁第18點），則被告既可
    放置泳圈，豈有不能設立警告標示之理？其辯解前後矛盾，
    不可採信。
４、證人何石萬於偵訊時證稱：被告並未表示不能玩水等語（見
    偵續字卷第30頁）；證人邱武彥於偵訊時證稱：看完影片後
    ，被告叫我們自由活動，去玩水，被告說盡量去玩，並沒有
    說哪裡不能去玩等語（見偵續字卷第30、31頁）；證人己○○○證稱：被告播放之影片內，有滑水之內容，看完後被告
    叫他們自行去玩，並沒有說農場範圍等語（見偵續字卷第27
    頁、本院卷第89頁）。證人丙○○更證稱：如果深水潭的滑
    水道不能去玩，被告就不會播放滑水的影片，被告並未禁止
    遊客前往深水潭玩水，也未告知前往該處應注意之事項等語
    （見偵續字卷第28頁、本院卷第165、166頁）。
５、證人庚○○即太平地區登山巴士司機於本院審理時亦證稱：
    「（提示相字卷第39頁傳單）文字敘述「清涼一下」是指何
    地？）就是事故發生地。以前的水深沒有這麼深。（之前是
    否有遊客會去那邊玩？）是。（帶團去農場多久？）10幾年
    。（依照你10幾年帶團經驗，被告有無說不可以進入水潭？
    ）沒有。他是說大溪谷不能下去，但並沒有說滑水道、深水
    潭不可以下去。（滑水道是否農場特色？）是。」等語（見
    本院卷第128頁），可見本案發生時，被告並未警告遊客不
    得前往深水潭地區遊玩。
(七)、案發當時深水潭邊並未放置救生設備，其理由如下：
１、證人己○○○證稱：案發當時並未看到救生圈等語（見本院
    卷第94、95頁）；證人何石萬於偵訊時證稱：並未看到水潭
    旁有救生人員及救生設備等語（見偵續字卷第30頁）；證人
    邱武彥偵訊時證稱：沒有看到救生人員及救生設備在旁，發
    生事故時，連要找竹竿來救人都很難等語（見偵續字卷第31
    頁）。
２、證人丙○○則於本院審理時證稱：「（為何相片上有泳圈（
    提示相字卷第6頁？）13日出事的時候，沒有看到。因為如
    果有我們會拿去救人，當時我還記得一直在旁邊想辦法要找
    東西救人，後來是有拿到一個竹竿。（死者下水救孫子時你
    是否在場？）他孫子（郭誥哲）玩滑水道時我還沒到，死者
    要下水時，我已經在現場。（他們在水裡掙扎多久？）5 、
    6分鐘，我們旁邊有叫人去救，但是旁邊都是老人家，沒有
    辦法去救。（現場有無人丟救生圈去救？）無。（（提示相
    字卷第6頁）在水池裡面的救生圈是否被告到場後才帶過來
    ？）我去的時候真的沒有看到，被告有無帶來我也沒有看到
    ，現場沒有什麼東西可以救他們。」等語（見本院卷第
    166、170、171頁）
３、死者郭垂田落水後與其孫郭誥哲在水潭內載浮載沈，時間長
    達5、6分鐘，且當時有另一團體遊客在水潭旁，已據證人丙○○證述明確，若水潭周圍有放置泳圈，在場之人理應會注
    意及此，並拋入水潭中給死者郭垂田攀扶，然在場之證人均
    證稱當時並未看到相字卷第6頁上方照片之泳圈，可見該泳
    圈應是死者已落水後，方由他人自別處攜至深水潭，而非原
    先即放置在水潭旁。
４、是案發當時，被告確實並未在深水潭邊放置任何安全設施，
    亦未安排救生人員在場等情，已堪認定。
(八)、死者郭垂田之死因為溺死，理由如下：
１、死者郭垂田之死亡原因為「溺水」，有相驗屍體證明書之記
    載可參（見相字卷第10頁），且經鑑定證人即相驗死者屍體
    之檢驗員丁○○於本院審理時證稱：郭垂田之死因為溺水等
    語（見本院卷第172頁）；又經提示相字卷內照片、驗斷書
    、相驗屍體證明書等資料後，鑑定人石台平鑑定稱：本件死
    者死因，從照片不明顯，因為沒有特別特寫出鼻子。但驗斷
    書文字部分有敘述，因為鼻部有流出少量液體，死因應該就
    是溺水等語（見本院卷第178頁）。
２、再查，臺灣嘉義地方法院檢察署驗斷書雖記載：「疑為非典
    型溺死」等情（見相字卷第16頁）；被告乃質疑死者之死因
    可能非溺水身亡，然已據證人丁○○證稱：「（典型與非典
    型溺死區別？）典型溺死，鼻腔會有散狀泡沫，陰囊腫大。
    非典型溺死，就是指看不出有上述典型溺水症狀，就都屬於
    此類。（本件為何鎖定死因為溺水？）現場有看到死者鼻腔
    有少量的水，雖然量不多，但是結合現場情形，應該是溺水
    。水量不多的原因，可能是因為喉頭痙攣，水進不去，但是
    喉頭痙攣是我推論。（為何記載疑為非典型溺水？）因為典
    型溺水症狀為鼻子有散狀泡沫，本案沒有，但是結合現場狀
    況，我認為是為了救小孩而溺水，會寫非典型，是因為外觀
    沒有典型溺水的表徵。（是否有驗出死者喉頭痙攣？）我是
    看到鼻腔有液體，結合聽到死者下水救小孩，加上經驗判斷
    ，推論是喉頭痙攣導致非典型溺死。」等語（見本院卷第
    172、173、174頁）；且經鑑定人石台平鑑定：「（溺死的
    分類？）典型、非典型是一種說法，乾溺、濕溺也是一種說
    法，濕溺就是典型溺死，乾溺就是非典型。（典型溺死的特
    徵？）口鼻大量冒水、泡沫。非典型，就是冒水及泡沫量少
    ，通常會有這樣症狀。」等語；又驗斷書記載：「鼻部流出
    少量褐色液體」等情（見相字卷第16頁），並經鑑定人石台
    平解釋：因為人在緊張用力時，微血管會破掉，褐色液體跟
    溺死症狀相符等語明確（見本院卷第179頁）。是死者郭垂
    田之死因為溺水，且為溺死中的非典型溺死，當可認定。
３、辯護人雖質疑當時天冷水溫低，死者體態肥胖，可能因入水
    時未暖身，導致心臟病發死亡云云；然死者乃自岸邊游到水
    潭中抱住其孫郭誥哲，自岸邊到水潭之距離有數公尺等情，
    業經證人丙○○證述明確（見本院卷第169頁），並有現場
    照片附卷可參（見相字卷第6頁）。且鑑定證人丁○○證稱
    ：「（有無可能因為死者下水前沒有熱身，加上水冷，所以
    心臟病發？）有可能，但是機率很小。我看不出死者有心臟
    病病史，而且如果是心臟病發，一下水就會馬上發作，不可
    能像當時還能游泳過去救小孩。（一般的心臟病發症狀？）
    馬上就倒下無法再游動。本件死者有游動，我認為不像。」
    等語（見本院卷第175頁）；又鑑定人石台平稱：「（本件
    死者有無可能心臟病發？（告知本案救助過程））不認為。
    因為死者在水裡有相當多動作，從落水之時是緊張的高峰，
    落水後應該不會這麼緊張，孫子抱住死者，死者無法動，是
    很常見，因為這時力氣經常會耗竭。（心臟病發症狀？）失
    去意識及行動能力。」等語（見本院卷第178頁）。可見依
    死者郭垂田下水後游動數公尺，又在水深處抱住郭誥哲達數
    分鐘等情觀之，可確認死者並非因下水後水溫過低，引起自
    身之心臟病發死亡。
(九)、
１、本案死者郭垂田之死因為溺死，已如上述，而被告為大峽谷
    農場負責人，將深水潭地區列為農場範圍，卻未在該處設立
    任何「水深危險」、「禁止游泳」等警告標示，又未放置任
    何安全設備或配置救生人員；反而於遊客進入農場後，以播
    放光碟影片之方式，告知遊客深水潭石壁可供作滑水道方式
    遊憩戲水，顯然被告已違反應注意農場內設施安全之注意義
    務。雖死者郭垂田因救護其孫郭誥哲乃跳入水潭內，但以該
    水潭並非十分寬廣，也無法輕易判斷水深如何之現場情形而
    言，習得游泳之人應均有救援之能力。況死者郭垂田見其孫
    在水潭內掙扎，豈有不跳入救助之理？顯難認定死者郭垂田
    所為有何超越其能力，而與有過失之情形。
２、被告先前所引致之條件（暗示遊客可至深水潭遊玩，及未於
    潭邊設置任何告示或安全設備等）延續至後來介入的死者郭
    垂田之行為正是利用被告所創設的情境而介入進行中之因果
    流程，可見，被告行為與死者郭垂田之死亡結果間有條件因
    果關係，並不生超越或中斷之問題。
３、被告未設置任何安全設備，違反注意義務，縱因案外人郭誥
    哲落水，死者郭垂田跳入潭中救援，然就結果之發生而言，
    並不因此免除被告應在上開地點提供設置警告標示或必要安
    全設備之義務。準此，本件事故造成之原因，確實導因於被
    告將深水潭納為農場之經營範圍卻未設置明顯之警告標示或
    安全設備，且播放影片使遊客認為可在深水潭地區可利用天
    然岩壁以滑水梯之方式戲水，導致死者郭垂田之孫郭誥哲貿
    然自岩壁滑水進入水潭，死者郭垂田入內救助後溺水身亡。
４、被告既明知該深水潭之深度達約2.5米，且該水潭之水文並
    不穩定，竟於該深水潭設置遊樂設施，復於廣告單中及所播
    放之光碟影片中暗示遊客可前往該深水潭處遊玩，顯已逾越
    了被容許的風險，並製造了風險，並於具體事件歷程中實現
    了風險，顯見，被告之行為既已昇高了風險，自應受到歸責
    。況且如果根據事前已存在的規範及事後所獲悉的資訊判斷
    ，降低結果風險之行為應該是有用的，如於該深水潭四週設
    置警示標誌，或架設救生設備（否則為何被告要於案發後緊
    急設立），然被告昇高該風險後，竟未為該降低風險之行為
    ，以致發生死者郭垂田之死亡結果，就客觀結果而言，自應
    歸責於被告。尤有甚者，被告因違反注意規範而製造了一個
    法所不容許之危險，而該注意規範之目的正是要防範避免因
    第三人之行為介入所致之風險，因此，被告之行為自應受歸
    責。
(十)、綜上各情，足認被告所辯上開各節尚難採信，又被告之過失
    與死者郭垂田死亡間具有相當因果關係，是本件事證已臻明
    確，被告之犯行堪以認定。
三、新舊法比較：核被告甲○○所為，係犯刑法第276條第2項之
    過失致人於死罪。另被告行為後，95年5月14日修正公佈，
    同年7月1日施行之刑法施行法第1條之1第1項、第2項前段增
    訂「中華民國94年1月7日刑法修正施行後，刑法分則編所定
    罰金之貨幣單位為新臺幣。94年1月7日刑法修正時，刑法分
    則編未修正之條文定有罰金者，自94年1月7日刑法修正施行
    後，就其所定數額提高為30倍。」等內容。而被告所犯之刑
    法第276條第2項自72年6月26日（即罰金罰鍰提高標準條例
    修正公佈日）迄今未修正，其罰金法定刑為「3,000元」，
    貨幣單位乃「銀元」（刑法第276條第2項參照），依罰金罰
    鍰提高標準條例第1條前段提高為10倍，實為「銀元30,000
    元」，經折算為「新臺幣90,000元」。刑法施行法於95年7
    月1日施行後，所定罰金之貨幣單位為新臺幣，就其所定數
    額提高為30倍，刑法第276條第2項之罰金法定刑「3,000元
    」，依該規定折算，亦為「新臺幣90,000元」。是刑法施行
    法前開條文修正後，刑法第276條第2項「罪刑」並未變更。
    刑法施行法第1條之1第1項、第2項前段之法律效果乃將刑法
    分則罰金刑之貨幣單位從「銀元」轉換為「新臺幣」，係貨
    幣單位之準據法，修正意旨亦止於釐清吾國先前易生混淆之
    貨幣單位系統，與罪刑無涉，尚無刑法第2條第1項新舊法比
    較適用之問題，自應適用現行有效之法律。
四、論罪科刑：
(一)、查被告甲○○為大峽谷農場之負責人，以經營該農場維護農
    場內設施為業，為從事業務之人；其因疏未注意農場內之安
    全設施，致被害人郭垂田溺水死亡，核其所為，係犯刑法第
    276條第2項之業務過失致人於死罪。
(二)、爰審酌被告海軍士校畢業之教育程度，經營農場，卻未提供
    安全之遊憩環境，且利用公有土地，增加其農場價值，然在
    本案發生後，一再推卸責任，復未與告訴人達成和解等一切
    情狀，量處有期徒刑10月，以資懲儆。
據上論斷，應依刑事訴訟法第299條第1項前段，刑法第276條第
2項，刑法施行法第1條之1第1項、第2項前段，判決如主文。
本案經檢察官陳慧玲到庭執行職務。
中    華    民    國    95    年    12    月    7     日
                    刑事第五庭  審判長  法  官  林信旭
                                        法  官  張道周
                                        法  官  洪嘉蘭
上列正本證明與原本無異。
如不服本判決，應於判決送達後10日內向本院提出上訴狀（應附
繕本）。告訴人或被害人如對於本判決不服者，應具備理由請求
檢察官上訴，其上訴期間之計算係以檢察官收受判決正本之日期
為準。
中    華    民    國    95    年    12    月    7     日
                                        書記官  吳明蓉
附錄法條：
中華民國刑法第276條
因過失致人於死者，處 2 年以下有期徒刑、拘役或 2 千元以下
罰金。
從事業務之人，因業務上之過失犯前項之罪者，處 5 年以下有期
徒刑或拘役，得併科 3 千元以下罰金。


司法院資訊處製作；財團法人民間司法改革基金會備份。
